最高法院刑事判決　　　　　　九十六年度台上字第一四七一號
上　訴　人　甲　○
上列上訴人因偽造有價證券案件，不服台灣高等法院台中分院中
華民國九十五年十一月三十日第二審更審判決（九十五年度上更
(一)字第二號，起訴案號：台灣彰化地方法院檢察署八十九年度偵
字第八一七六、九一八五號），提起上訴，本院判決如下：
    主  文
原判決撤銷，發回台灣高等法院台中分院。
    理  由
本件原判決撤銷第一審所為科刑之判決，比較行為時及裁判時法
律，適用最有利於上訴人之規定，改判仍依牽連犯，從一重論處
上訴人共同連續意圖供行使之用，而偽造有價證券罪刑。固非無
見。
惟查：（一）、科刑之判決書，須將認定之犯罪事實詳記於事實
欄，然後於理由欄內，逐一說明其所憑之證據及理由，使事實與
理由兩相一致，方為合法。若應記載於判決理由之事項不予記載
，即為判決理由不備，足以構成撤銷之原因。原判決事實欄固敘
述上訴人與張三格、綽號「小胖」及廖姓之不詳姓名成年人數人
（確實人數不詳），基於共同犯意聯絡，先變造身分證、偽造印
章，持以申辦遷移戶籍及電話、換領國民身分證、開設帳戶，冒
領並偽造被害人楊金鐘名義之支票詐財等情，但就張三格及小胖
究竟如何分擔實行犯罪之行為，並未記載，已不足為適用法律及
判斷其適用當否之依據；理由欄內亦僅略謂彼等二人與上訴人、
廖姓及其他不詳姓名成年人間，有犯意聯絡及行為分擔云云，並
未說明其認定所憑之依據及得心證之理由，自屬理由不備。此本
院前次發回要旨業已指明，然原判決就張三格及小胖部分仍未為
必要之說明，致原有違法瑕疵猶然存在，仍不足以昭折服。又原
判決事實認定上訴人等由不詳姓名之成年人偽刻被害人印章及上
訴人冒名開戶領取支票後，復冒用被害人名義簽發支票持以行使
向他人詐財等情，然理由內，就此部分事實所憑之證據及認定之
理由，均未為任何必要之說明，同有判決理由不備之違誤。（二
）、有罪判決宣告沒收之物，非但須於犯罪事實中有具體之記載
，更應於理由內為必要之說明，始為合法，否則遽然諭知沒收，
即難謂有其法律上之依據。原判決就其附表參─九所示戶籍變更
申請書上被害人簽名，以之係上訴人所偽造為由，依刑法第二百
十九條諭知沒收，然其事實僅記載上訴人等為向原判決附表壹所
示銀行申辦各式支票存款，而由不詳姓名者及廖姓不詳姓名成年
人，分別於民國八十八年四月二十三日及同年八月十三日，辦理
戶籍變更登記，將被害人戶籍先後遷移至台北縣及南投縣等情，
並未認定彼等如何申辦被害人戶籍變更登記及偽造被害人名義之
變更申請書，判決理由內亦無隻字片語敘及，致此部分沒收之諭
知，顯乏事實之根據，已難謂為適合。又原判決事實欄關於上訴
人與不詳姓名者，持變造之被害人國民身分證及偽刻之印章，前
往銀行申請各式帳戶之經過，僅記載由上訴人偽造支票存款往來
約定書、授權書、支票存款印鑑卡等文件，並於該文件上偽造被
害人簽名及蓋用偽造之被害人印章等情，其主文諭知附表參所示
偽造之「楊金鐘」簽名、印章及印文均沒收，然該附表參亦僅記
載編號一至十所示文件上所有偽造之「楊金鐘」簽名及印文，就
上訴人於上開各文件上所偽造被害人簽名及印文數量若干均未認
明記載，殊難認其所載犯罪情節及諭知沒收物品之記載，已達可
得確定之程度，於法亦屬有違。（三）、原判決認定上訴人為方
便在南投縣境內銀行申辦支票存款帳戶，而於八十八年九月三十
日，偽造被害人名義之換發國民身分證申請書，持以向戶政事務
所申請換發被害人身分證云云，然原判決事實欄記載上訴人持變
造之被害人身分證，至南投縣內之中國農民銀行草屯分行及土地
銀行草屯分行冒用被害人名義開設支票存款帳戶之日期，分別為
八十八年九月四日及同年月三日，顯在上訴人冒名申請換發被害
人身分證之前，致其事實之記載前後不相一致，顯有矛盾之違失
。（四）、證據取捨與其價值之判斷，固屬於事實審法院之職權
，但此項自由判斷職權之行使，仍應受經驗法則與論理法則之支
配，否則即有違背證據法則之違法。原判決以本件被害人如有意
提供身分證並同意以其名義開設帳戶，何需復以上訴人之照片換
貼於被害人身分證上予以變造，並由上訴人出面申請帳戶及領用
支票為由，認上訴人所執以被害人名義開設帳戶、簽發支票均經
被害人授權之辯解，及證人黃杉、陳進步所為被害人就開戶領票
之事，確屬知情云云之證詞，純屬卸責、迴護而皆捨棄不採。然
上訴人等共同藉設立人頭帳戶，領用支票為手段，持以行使詐財
，被害人縱同意出借其名義，甚或係詐財共犯之一，為借重上訴
人曾擔任合作社理事之經驗，以遂彼等領取支票之目的，而於被
害人身分證上換貼上訴人照片，加以變造，俾利由上訴人出面開
戶領取支票，亦非無可能。原判決徒執被害人身分證業經變造一
端，即推論上訴人等以被害人名義開戶、領票，並簽發後持以行
使，係未經被害人同意之偽造行為，尚嫌速斷，是否與經驗或論
理法則相違背？亦非無疑。以上，或為上訴意旨所指摘，或係本
院得依職權調查之事項，應認原判決仍有發回更審之原因。原判
決認上訴人牽連犯詐欺取財、行使變造特種文書、使公務員登載
不實之不得上訴第三審罪名部分，基於審判不可分原則，併予發
回。
據上論結，應依刑事訴訟法第三百九十七條、第四百零一條，判
決如主文。
中　　華　　民　　國　九十六　年　　三　　月　二十二　日
                      最高法院刑事第七庭
                          審判長法官  張　淳　淙
                                法官  劉　介　民
                                法官  張　春　福
                                法官  洪　昌　宏
                                法官  蔡　彩　貞
      本件正本證明與原本無異
                                      書  記  官
中　　華　　民　　國　九十六　年　　四　　月　　二　　日
                                                      Ｑ
